【裁判字號】    99,交聲,125
【裁判日期】    990903
【裁判案由】    違反道路交通管理處罰條例聲明異議
【裁判全文】
臺灣基隆地方法院交通事件裁定         99年度交聲字第125號
移送機關即
原處分機關    交通部公路總局臺北區監理所基隆監理站
異  議  人
即受處分人    乙○
上列異議人即受處分人因違反道路交通管理處罰條例事件，對交
通部公路總局臺北區監理所基隆監理站民國九十九年三月二十六
日基監字第裁四二－Ｐ00000000號裁決聲明異議，本院
裁定如下：
    主  文
異議駁回。
    理  由
一、移送及原處分機關略以：花蓮縣警察局鳳林分局（下稱舉發
    機關）執勤警員於民國九十九年二月七日中午十二時二十九
    分許，在花蓮縣光復鄉○○路與糖廠街七巷口處，查獲車牌
    號碼一八八二－ＳＳ號自用小客車「闖紅燈」違規，遂當場
    予以攔截，依道路交通管理處罰條例第五十三條第一項之規
    定，以花蓮縣警察局花警交字第Ｐ00000000號製單
    舉發異議人；而異議人乙○於九十九年二月二十三日提起申
    訴，舉發機關則於九十九年三月十七日以鳳警交字第○九九
    ○○○三二二二號函覆異議人於上開時地駕駛前揭自用小客
    車闖越紅燈違規屬實。嗣異議人到案仍表不服，移送機關即
    原處分機關（下稱移送機關）遂依道路交通管理處罰條例第
    五十三條第一項及第六十三條第一項第三款之規定，於九十
    九年三月二十六日以基監字第裁四二－Ｐ00000000
    號裁處罰鍰新臺幣（下同）二千九百元及記違規點數三點，
    依法應無不合等語。
二、異議意旨略以：當天伊在還沒有到達停止線時，伊看到的燈
    號是黃燈，伊判斷在伊通過停止線時黃燈轉呈紅燈，伊通過
    路口後，警察就攔下伊說伊闖紅燈，當時伊之朋友以手機把
    號誌顯示情況拍下來，伊所提出之光碟就是伊朋友用手機所
    拍攝畫面，伊從拍攝畫面計算從黃燈轉呈紅燈之時間只有二
    點五秒，但根據道路交通標誌標線號誌設置規則第二百三十
    一條之規定，速限六十公里的路段黃燈的時間應該有四秒，
    本件舉發路口處之黃燈時間過短，若在保持安全距離下緊急
    煞車，除造成車內乘客不適外，亦可能造成後方車輛追撞。
    為此聲明異議，請求撤銷原處分等語。
三、本件法規適用之說明
  (一)裁罰依據：
    汽車駕駛人，行經有燈光號誌管制之交岔路口闖紅燈者，處
    一千八百元以上五千四百元以下罰鍰。汽車駕駛人有道路交
    通管理處罰條例第五十三條情形者，除依原條款處罰鍰外，
    並予記違規點數三點。道路交通管理處罰條例第五十三條第
    一項、第六十三條第一項第三款分別定有明文。
  (二)裁罰程序：
    道路交通管理處罰條例所定罰鍰之處罰，受處罰人接獲違反
    道路交通管理事件通知單後，於十五日內得不經裁決，逕依
    第九十二條第三項之罰鍰基準規定，向指定之處所繳納結案
    ；不服舉發事實者，應於十五日內，向處罰機關陳述意見；
    其不依通知所定期限前往指定處所聽候裁決，且未依規定期
    限繳納罰鍰結案或向處罰機關陳述意見者，處罰機關得逕行
    裁決之。同條例第九條第一項亦有明定。
  (三)裁罰方式：
    處罰機關對於非屬違反道路交通管理事件統一裁罰基準及處
    理細則第四十一條第一項情形之案件，或行為人到案陳述不
    服舉發者，應使用違反道路交通管理事件裁決書裁決之；違
    反道路交通管理事件之裁決，應參酌舉發違規事實、違反情
    節、稽查人員處理意見及受處分人陳述，依同裁罰基準及處
    理細則附件之違反道路交通管理事件統一裁罰基準表（下稱
    裁罰基準表）裁處，不得枉縱或偏頗，可參同裁罰基準及處
    理細則第四十一條第四項及第四十三條第一項所定。
  (四)裁罰基準：
    根據裁罰基準表所列公路主管機關管轄部分之違反事件，係
    依行為人所駕駛車輛種類及有無在應到案日期前到案等二項
    因素決定應對行為人所處罰鍰之數額；行為人如係駕駛小型
    車，行經有燈光號誌管制之交岔路口闖紅燈而為警舉發，如
    逾應到案期限三十日內繳納罰鍰或到案聽候裁決者，應對該
    行為人處以二千九百元之罰鍰，並記違規點數三點。
  (五)責任要件：
    按人民違反法律上之義務而應受行政罰之行為，法律無特別
    規定時，雖不以出於故意為必要，仍須以過失為其責任條件
    。但應受行政罰之行為，僅須違反禁止規定或作為義務，而
    不以發生損害或危險為其要件者，推定為有過失，於行為人
    不能舉證證明自己無過失時，即應受處罰，有司法院大法官
    釋字第二七五號解釋可資參照。故對於性質上為行政罰之交
    通違規事件，於行為人有過失時即得依法予以處罰，不因行
    為人無違規之故意而得以免責。
四、按行車管制號誌之圓形黃燈圓形顯示之意義為黃燈用以警告
    車輛駕駛人及行人，表示紅色燈號即將顯示，屆時將失去通
    行路權；而圓形紅燈顯示之意義則為車輛面對圓形紅燈表示
    禁止通行，不得超越停止線或進入路口。道路交通標誌標線
    號誌設置規則第二百零六條第四款及第五款第一目定有明文
    。而查：
  (一)本件異議人於上開時間，駕駛前述自用小客車，沿花蓮縣光
    復鄉○○路由北往南方向行駛至糖廠街七巷口時，因闖紅燈
    之違規，經在該路口號誌南側約一百公尺處路旁執行交檢勤
    務之舉發機關警員發現而予以攔截，並依道路交通管理處罰
    條例第五十三條第一項規定，以所屬機關前揭字號製單舉發
    ，異議人於通知應到案期限即九十九年二月二十二日之翌日
    即同年月二十三日始向移送機關提出申訴，經移送機關向舉
    發機關函查違規屬實，遂依據道路交通管理處罰條例第五十
    三條第一項、第六十三條第一項第三款之規定及裁罰基準表
    ，於同年三月二十六日以上開字號裁處異議人罰鍰二千九百
    元，並記違規點數三點，該裁決書於同日送達異議人，異議
    人亦於同日具狀經移送機關向本院聲明異議等情，有上開字
    號舉發違反道路交通管理事件通知單影本、裁決書正本及送
    達證書影本、舉發機關九十九年三月十七日鳳警交字第○九
    九○○○三二二二號函影本、聲明異議狀及其上所蓋移送機
    關收文章在卷可稽，並無疑義。
  (二)本件異議人違規過程，證人即本件製單舉發之警員甲○○於
    本院訊問程序中結證：當日伊是與另一位程淯佐警員執行十
    二時至十四時之交檢勤務，伊等當時是在該路口紅燈往南約
    一百公尺處路邊，看到異議人駕駛車輛由北往南行駛，當時
    程淯佐警員有用數位相機攝錄，伊與程淯佐警員都有看到異
    議人駕車闖越紅燈；後來是異議人的朋友有來跟伊等反應黃
    燈的秒數有問題，伊用目測的結果黃燈轉成紅燈的秒數大約
    是二點五秒至三秒，異議人有說他要申訴，伊向他說可以去
    申訴等語，並提出錄影光碟及翻拍照片四張以佐其證詞；而
    異議人於本院訊問程序陳述聲明異議理由時亦先陳述：伊在
    通過號誌前及通過號誌時之時速約六十或六十公里出頭，伊
    在通過停止線時大概是黃燈轉呈紅燈，所以在停止線之前應
    該就是整個黃燈呈現的數秒鐘等語，並於聽聞證人甲○○上
    開證詞後表示證人所述均正確等語。可見證人甲○○對本件
    舉發過程記憶清晰，其所證述異議人有於上開時地闖紅燈之
    客觀情節，均堪信屬實。
  (三)本院於訊問程序當庭勘驗異議人所提出光碟畫面中上開路口
    號誌從綠燈轉為黃燈再轉為紅燈之檔案，並以WINDOWS MOVI
    -E MAKER程式播放，顯示上開號誌從綠燈轉成黃燈之瞬間，
    號誌呈現全黑狀況時間為四點零八秒至四點一五秒，黃燈轉
    為紅燈之瞬間，號誌亦於七點一五秒時呈現全黑狀況，可知
    該號誌呈現黃燈秒數為三秒整（本院卷第二二頁）。而異議
    人於本院訊問時亦坦言：伊知道號誌顯示黃燈之意即將要轉
    成紅燈，伊應該要煞車，準備停車；伊在通過停止線時，大
    概是黃燈轉成紅燈的號誌，且伊通過號誌前及通過號誌時之
    時速應該是在六十或六十出頭，根據上開黃燈顯示之三秒鐘
    計算，伊看到綠燈轉成黃燈時，伊距離停止線應有五十公尺
    距離等語（本院卷第二三、二一頁）。可見異議人於距離停
    止線五十公尺處時發現號誌轉為黃燈，明知應煞車而準備停
    車以遵守即將呈現之紅燈號誌，卻無視該黃燈之警示意義，
    甚至甘冒闖越紅燈及因此可能產生之事故風險，仍以相同速
    度行進，其主觀上自有闖紅燈之故意甚明。
  (四)異議人仍以前揭異議理由置辯，而道路交通標誌標線號誌設
    置規則第二百三十一條第一款雖明定行車速限每小時五十公
    里以下者，行車管制號誌之黃燈時間「得」為三秒；每小時
    五十一至六十公里者，黃色燈號時間，「得」為四秒；每小
    時六十一公里以上者，「得」為五秒；然此設置規則係道路
    交通管理處罰條例第四條第二項授權主管機關交通部及內政
    部會銜發布，其授權用意無非認為交通標誌、標線之設置目
    的，在於提供車輛駕駛人及行人有關道路路況之警告、禁制
    、指示等資訊，以便利行旅及促進交通安全，是有無設置之
    必要、如何設置，設置何種標誌以及在何處設置，均屬主管
    機關職權內裁量之範圍，非人民可得任意請求（臺北市政府
    府訴字第○九八七○○三五四○○號訴願決定書決定意旨可
    參）；乃上開規定法文為「得」，而非「應」，以示屬於主
    管機關職權裁量範圍事項甚明。從而，縱異議人當時駕車所
    行駛路段之速限確係時速六十公里，且其闖紅燈路口之黃燈
    顯示時間僅有三秒，亦不改變其應謹慎遵守之義務。
  (五)又按道路交通標誌、標線、號誌之設置，係主管機關基於整
    體交通考量所為之縝密規劃，目的係為維護社會大眾使用道
    路之秩序，並以確保人車通行之安全，在非緊急避難情況下
    ，不能以任何原因恣意枉顧交通標誌、標線、號誌，否則交
    通秩序必然無法維繫，人車生命安全將無以確保。是任何用
    路人駕車行駛在道路上時，理應遵守交通號誌之設置，茍認
    為設置不當，仍應先依循行政程序提出救濟，或向道路主管
    機關陳述其意見，並無任由民眾逐一審查交通標誌、標線或
    號誌設置是否得當，而逕行決定不予遵守之理，亦未能執此
    為違規後免受處罰之理由！本件異議人係在設有燈光號誌管
    制之交岔路口闖紅燈，縱該處號誌設置確有不當，然因該號
    誌正常運作，其依據號誌指示而行駛車輛之駕駛人或行人，
    將因異議人闖紅燈而發生危險或甚至交通事故，此為一般國
    民基本常識。從而，該處號誌於未經主管機關移除或變更前
    ，任何人仍應依該號誌指示行駛車輛或通行，其因恣意或過
    失而闖紅燈者，自未能解免違規責任，而應受裁罰。
  (六)再按小型車行駛高速公路及快速公路，前後兩車間之行車安
    全距離，在正常天候狀況下，為車輛速率之每小時公里數值
    除以二，單位為公尺。高速公路及快速公路交通管制規則第
    六條第一項第一款定有明文。此規定本係為維護行車安全，
    避免後車追撞之危險所設，是若時速為每小時六十公里者，
    其行車安全距離為三十公尺。而所謂「行車安全距離」，係
    指汽車行駛中，後車與同一車道之前車間，應有大於後車駕
    駛人反應距離與煞停距離總和之距離，以便後車駕駛人見同
    一車道之前車突有特殊狀況發生或緊急煞車時，得以及時將
    車煞停，避免發生碰撞（此觀道路交通安全規則第九十四條
    第一項「汽車在同一車道行駛時，除超越前車外，後車與前
    車之間應保持隨時可以煞停之距離」之規定自明），是此「
    行車安全距離」自係駕駛人見同一車道之前突有狀況發生而
    得以及時煞停之距離，非異議人所稱前車仍在行進當中之情
    況。本件異議人既在距離停止線五十公尺處時發現號誌轉為
    黃燈，且黃燈顯示時間為三秒鐘，當足供異議人反應而及時
    煞車，以停等紅燈。
  (七)異議人於本院訊問程序亦不否認本件前述情況足供其反應而
    及時煞車停等紅燈，卻仍辯稱：如緊急煞車將造成車內乘客
    不適，且有可能造成追撞之危險云云。惟查本件異議人於見
    黃燈號誌時之時速為六十公里，距離停止線為五十公尺，其
    煞停距離尚屬寬裕，顯非能謂為緊急煞車；又異議人駕車本
    即應注意車前狀況，並隨時採取必要之安全措施，此為道路
    交通安全規則第九十四條第三項所明定，其果真慮及車內乘
    客舒適度，本應依上開規定，注意車前有無行車管制號誌或
    交岔路口，並因號誌轉換時間無法預期，當應於每次接近設
    有交通號誌處或交岔路口時，採取放慢車速之保守駕駛方式
    ，以因應無法預期之號誌轉換或路口狀況，而非前揭認定之
    無視該黃燈之警示意義，甚至甘冒闖越紅燈及因此可能產生
    事故之風險，仍以相同速度行進之駕駛方式；況依規定及時
    煞停紅燈，縱其車內乘客或有不適，其與闖紅燈所可能發生
    事故之風險相較，仍屬遵守規定且安全之方式甚明。
  (八)另按遵守道路交通安全規則，係所有用路人之義務，亦係確
    保自己及其他用路人得以安全使用道路之唯一方法。是以，
    當駕駛人為停等紅燈而煞車，自當推定同向後方車輛亦將遵
    守黃燈所示警告意義或甚至紅燈所示禁止通行意義而煞停，
    及其他轉呈綠燈號誌行向之車輛行人均將啟動，而非推定後
    方車輛不顧前方煞停車輛及黃燈或甚至紅燈號誌而追撞前車
    ，或其他轉為綠燈號誌行向之人車卻毫無動靜，此當係公眾
    週知之事實。否則，號誌呈現紅燈時，必須擔心後方車輛追
    撞而不敢煞停，復未能無懼其他轉呈綠燈號誌行向之人車即
    將通行所可能導致碰撞之危險，則駕駛人將何所措其手足？
    異議人前揭假設，顯屬多慮。實則，異議人於本件闖越紅燈
    違規當時，其車後二輛同向汽車之駕駛人即其友人，渠等駕
    車雖緊隨異議人之後，然當時均有停等紅燈，此據異議人於
    本院訊問時供述綦詳，復有證人甲○○於本院訊問時所提出
    之錄影翻拍照片可佐，堪認屬實，益徵本院前揭論述，符合
    社會經驗法則。則異議人上開異議理由，自無足取。
五、綜上所述，異議人確有在前開時、地，駕駛小客車行經有燈
    光號誌管制之交叉路口闖越紅燈之違規行為，異議人於應到
    案期限九十九年二月二十二日屆滿後之翌日始具狀向移送機
    關申訴，並於同年三月二十六日到案仍不服舉發，則移送機
    關依道路交通管理處罰條例第五十三條第一項、第六十三條
    第一項第三款及違反道路交通管理事件統一裁罰基準表之規
    定，裁處異議人罰鍰二千九百元，並記違規點數三點，經核
    於法並無違誤。本件聲明異議，並無理由，應予駁回。
六、據上論斷，應依道路交通管理處罰條例第八十七條第二項，
    道路交通案件處理辦法第十九條，裁定如主文。
中    華    民    國    99    年     9     月    3    日
                  交通法庭法  官  陳賢德
以上正本證明與原本無異。
對於本件裁定如有不服，應於收受送達後5日內，向本院提出抗
告書狀，敘述抗告之理由，抗告於臺灣高等法院。
中    華    民    國    99    年    9     月    7     日
                          書記官  王靜敏

司法院資訊處製作；財團法人民間司法改革基金會備份。
